【裁判字號】    92,訴,58
【裁判日期】    920530
【裁判案由】    分割共有物
【裁判全文】
臺灣花蓮地方法院民事判決  九十二年度訴字第五八號
    原      告  丁○○
                丙○○
                乙○○
                戊○○
    共      同
    訴訟代理人  余道明律師
    被      告  己○○      住.
    訴訟代理人  甲○○      住.
右當事人間請求分割共有物事件，本院判決如左：
    主    文
兩造共有花蓮縣鳳林鎮○○段四九八地號土地、地目旱、面積四九八五點六七平方公
尺，准予分割；分割方法如下：附件土地複丈成果圖所示編號四九八部分、面積九九
七點一三平方公尺歸原告乙○○所有；編號四九八─Ａ○○一部分、面積九九七點一
三平方公尺歸原告丙○○所有；編號四九八─Ａ○○二部分、面積九九七點一三平方
公尺歸原告丁○○所有；編號四九八─Ａ○○三部分、面積九九七點一三平方公尺歸
原告戊○○所有；編號四九八─Ａ○○四部分、面積九九七點一三平方公尺歸被告所
有。
原告其餘之訴駁回。
訴訟費用由被告負擔五分之四，餘由原告負擔。
    事實及理由
一、原告主張：坐落花蓮縣鳳林鎮○○段四九八地號土地（下稱系爭土地）、地目旱
    、面積四九八五點六七平方公尺，為兩造共有，權利範圍各人均為五分之一，原
    告為求單獨所有俾利使用系爭土地，屢次向被告請求分割，被告均置之不理；系
    爭土地的鄰地均為第三人所有，與兩造無關，系爭土地上目前雜草叢生，鄰地上
    種植檳榔、柚子。對於附件土地複丈成果圖無意見，法官要將哪一塊土地分給何
    人原則上無意見，但是原告丁○○、戊○○分得的土地希望能夠相連，原告丙○○、乙○○分得的土地也希望能夠相連。原告丁○○、乙○○、丙○○、戊○○
    希望能分得如土地複丈成果圖所示編號四九八─Ａ○○四、四九八、四九八─Ａ
    ○○一、四九八─Ａ○○三的部分。爰依民法第八百二十四條第二項、農業發展
    條例第十六條第一項第四款規定請求分割共有物，並按原物分割。並聲明：1.請
    准將系爭土地以原物按所有權範圍分配於原告與被告。2.被告應協同原告就前開
    分割結果辦理分割登記。
二、被告則以：系爭土地是繼承而來，當初我們為了辦理繼承問題，花了很多時間、
    費用，如果土地要分割，我希望原告能將這部分的費用補償給我們，我們就同意
    分割，我希望原告能補償我六萬元；對附件土地複丈成果圖無意見，我希望能分
    得如土地複丈成果圖所示編號四九八─Ａ○○四的部分等語資為抗辯。並聲明：
    原告之訴駁回。
三、兩造不爭執之事實：系爭土地由兩造共有，各人權利範圍各為五分之一。
四、按各共有人，得隨時請求分割共有物；分割之方法，不能協議決定者，法院得因
    任何共有人之聲請，命為下列之分配：一以原物分配於各共有人，二變賣共有物
    ，以價金分配於各共有人，民法第八百二十三條第一項前段、第八百二十四條第
    二項分別定有明文。系爭土地之地目為「旱」，面積為四九八五點六七平方公尺
    ，如以原物平均分割，分割後每人所有面積未達○點二五公頃，就分割之情形本
    受農業發展條例第十六條第一項前段之限制，惟依同條項第四款「本條例中華民
    國八十九年一月四日修正施行前之共有耕地，得分割為單獨所有」之規定，原告
    丁○○、丙○○、乙○○及被告係基於七十二年一月二十一日之繼承原因辦理分
    割登記，原告戊○○則是於九十一年四月十七日受贈系爭土地所有權應有部分五
    分之一（有土地登記簿謄本一份可參），其等之共有關係早於七十二年間即存在
    ，自得准予分割。而原告為系爭土地之共有人，且本件並無因物之使用目的不能
    分割或兩造間定有不能分割之契約存在的情形，依據前述說明，本件兩造既無法
    協議分割系爭土地，原告請求分割共有物，即屬有據。
五、再按共有物分割之方法，或為原物分配或為變賣以價金分配於各共有人，則由法
    院依職權定之，不受當事人聲明之拘束（最高法院六十八年台上字第三二四七號
    判例意旨參照）；又法院裁判分割共有物，須斟酌各共有人之利害關係，使用情
    形，共有物之性質及價值、經濟效用、符合公平經濟原則，其分割方法始得謂為
    適當（最高法院九十一年度台上字第八○五號裁判可資參考）。本院參酌系爭土
    地為空地，雜草叢生，其上無作物、建物，系爭土地面臨道路（如附件土地複丈
    成果圖所示），附近均為農地，只有零星農舍，並無商店，兩造在系爭土地上均
    無作物、建物，亦無分管契約，如經均分為五塊土地，面積各為九九七點一三平
    方公尺，且各塊土地都會臨馬路等情，此經本院履勘現場測量查明屬實，製有勘
    驗筆錄一份、照片六張，及複丈成果圖一份可憑，以均分為五塊土地之方式分給
    兩造，兩造分得之土地價值相當，且不致於有害其整體土地之使用，再考量兩造
    之意願，認將附件土地複丈成果圖所示編號四九八部分分割給原告乙○○所有；
    編號四九八─Ａ○○一部分分割給原告丙○○所有；編號四九八─Ａ○○二部分
    分割給原告丁○○所有；編號四九八─Ａ○○三部分分割給原告戊○○所有；編
    號四九八─Ａ○○四部分分割給被告所有為適當公平。至於被告辯稱原告須給付
    其辦理繼承之費用六萬元云云，此部分請求被告並未舉證實說，且與本件原告之
    請求未有對價關係，是被告前開所辯，並不可採。
六、按不動產共有人之一人或數人訴請分割共有物，經法院判准為原物分割確定者，
    當事人之任何一造，均得依該確定判決單獨為全體共有人申請分割登記，毋待法
    院另行判命對造協同辦理分割登記，如訴請判命對造協同辦理分割登記，則欠缺
    權利保護要件（最高法院八十年台上字第一九五五號判例意旨參照）。本件經判
    決准予就系爭土地為分割確定後，原告自得依判決申請分割登記，是原告請求被
    告應協同原告就前開分割結果辦理分割登記云云，即欠缺權利保護要件，應予駁
    回。
七、從而，原告依民法第八百二十四條第二項、農業發展條例第十六條第一項第四款
    規定請求分割共有物，本院即依法判決如主文第一項所示，此部分原告之請求，
    為有理由，應予准許，逾此部分之請求，即屬無據，應予駁回。
八、訴訟費用負擔之依據：民事訴訟法第七十九條、第八十五條第一項前段。
中      華      民      國    九十二    年      五      月     三十     日
                          臺灣花蓮地方法院民事庭
~B法      官  楊碧惠
右正本証明與原本無異。
如對本判決不服，應於送達後廿日內，向本院提出上訴狀（應抄附繕本）。
~B法院書記官  黃智美
中      華      民      國    九十二    年      五      月     三十     日


司法院資訊處製作；財團法人民間司法改革基金會備份。
